Inventaris van de Handelingen van de Eerste en Tweede Kamer der Staten-Generaal over de jaren 1814-2015
Nationaal Archief, Den Haag
Handelingen der Staten-Generaal
Staten-Generaal / Handelingen
archiefvorming: 1847-2015
oudste stuk - jongste stuk: 1814-2015
H28011
3894 inventarisnummer(s); 317,50 meter
Normale gedrukte documenten, waaronder kaarten, in banden ingebonden.
Nationaal Archief
Staten-Generaal, 1814-1815; Eerste Kamer der Staten-Generaal, 1815-; Tweede Kamer der Staten-Generaal, 1815-
De Handelingen der Staten-Generaal bevatten een woordelijk verslag van wat Kamerleden en ministers tijdens de vergaderingen van de beide Kamers hebben gezegd. Naast het woordelijk verslag zijn als Bijlagen de behandelde stukken (Kamerstukken) afgedrukt, alsmede de vragen van de Kamerleden met de antwoorden van de ministers in het Aanhangsel. Een jaarlijks alfabetisch register op namen en trefwoorden (tot 1979) vormt de toegang op de Handelingen en de Bijlagen en Aanhangsels. Over de periode 1847-1955 bestaan meerjaarlijkse registers. De Handelingen zijn ook digitaal te raadplegen, zie de website Overheid.nl (tot 1995) en Overheid.nl (vanaf 1995).
Archiefvorming
Geschiedenis van het archiefbeheer
Hoewel de vergaderingen van de Staten-Generaal van 1814 tot 1815 en van Tweede Kamer vanaf 1815 openbaar waren, werd niet onmiddellijk uitgebreid vastgelegd wat zich daar afspeelde. Aanvankelijk werden beknopte en onvolledige verslagen gepubliceerd in de Nederlandsche Staatscourant. Enkele dagbladen, zowel in de noordelijke provincies als in de Franstalige zuidelijke provincies, brachten eveneens min of meer uitgebreid verslag van de gebeurtenissen en debatten in de Kamer. Pas in de zomer van 1847 wordt besloten tot openbaarmaking van een zo volledig mogelijk verslag van het verhandelde in de Tweede Kamer door publicatie in de Staatscourant. In de editie van 20 oktober 1847 wordt vermeld: "Met nr. 248 der Staats-Courant is verzonden het eerste vel van het Bijblad, waarin voortaan het volledige Verslag der Handelingen van de Tweede Kamer der Staten-Generaal is meegedeeld." De eerste jaren zijn het snelschrijvers of tachygrafen die het verslag opmaken, maar al in 1849 worden zij vervangen door stenografen, ondergebracht in de Stenographische Inrigting. Vanaf de zitting 1849-1850 is het verhandelde in de beide Kamers der Staten-Generaal vrijwel woordelijk opgetekend.
Vanaf het zittingsjaar 1847-1848 verschenen er jaarlijks Handelingen in druk, die de volledige verslagen van de vergaderingen en de tekst van de kamerstukken bevatten. Deze uitgaven verschenen tot en met het zittingsjaar 1875-1876 als Bijblad tot de Nederlandsche Staatscourant. De uitgave van de Handelingen met de Bijlagen werd van 1847-1848 tot 1947 verzorgd door de Algemeene Landsdrukkerij, van 1947 tot 1989 door het Staatsdrukkerij- en Uitgeverijbedrijf en sinds 1989 door de SDU Uitgeverij.
De Handelingen en Bijlagen zijn vanaf 1847 ook voor derden beschikbaar gesteld, tegen tarieven die door de Minister van Binnenlandse Zaken zijn vastgesteld.
In de jaren 1859-1903 zijn de Handelingen met de Bijlagen van de zittingsjaren 1814 – 1846-1847 alsnog in druk uitgegeven.
De naam van de Stenografische Inrichting is in 1961 gewijzigd in Stenografische Dienst en vervolgens op 1 mei 2004 in Dienst Verslag en Redactie. Met de redactie van de Bijlagen en, later, het Aanhangsel heeft de Stenografische Dienst geen bemoeienis gehad. Dat is steeds verzorgd door de griffies van de Kamers.
De verwerving van het archief
Het Algemeen Rijksarchief / Nationaal Archief bezit sinds de jaren vijftig een serie Handelingen der Staten-Generaal. Deze min of meer volledige serie was afkomstig van het Ministerie van Binnenlandse Zaken waar deze overcompleet was verklaard. Vervolgens is de serie periodiek aangevuld bij abonnement, waarbij het materiaal in banden gebonden werd aangeleverd. Wegens bezuinigingen is het abonnement in 1996 beëindigd. De serie was het gebruiksexemplaar voor onderzoekers, opgesteld in de bibliotheek van het Algemeen Rijksarchief, in de periode 1980-1997 in open opstelling, dus direct raadpleegbaar.
In 1967 werd van de Algemene Bank Nederland (ABN) te Amsterdam een tweede serie verworven, die afkomstig was van de Nederlandse Handelmaatschappij. De serie, de periode 1814-1950 beslaand, werd in het Hulpdepot van de Rijksarchiefdienst te Schaarsbergen geplaatst. Vanaf 1980 stond de serie als reserveserie in een van de depots van het Algemeen Rijksarchief in Den Haag. In 2004 werd de serie bestemd om verbruikt te worden door de Koninklijke Bibliotheek bij een microverfilmingsproject (Metamorfoze / Staten Generaal Digitaal).
In 1975 en in 1981 verkreeg het Algemeen Rijksarchief enkele min of meer complete series (1814-1940) van de Tweede Kamer en van de Eerste Kamer, als onderdeel van de archieven van die Kamers, welke toen krachtens de Archiefwet 1962 werden overgebracht. Uit deze in 1975 en 1981 verworven series is de archiefserie samengesteld, welke in deze inventaris is beschreven. In 2003 heeft de Tweede Kamer de vervolgserie uit de periode 1945-2000 aan het Nationaal Archief overgedragen, later gevolgd door periodieke aanvullingen.
In 2017 heeft de Tweede Kamer de laatste aanvulling, de Handelingen met met Bijlagen en Aanhangsels van de zitting 2014-2015, overgedragen. Wegens de permanente beschikbaarheid van de digitale versie van de Handelingen via de website Overheid.nl (tot 1995) en Overheid.nl (vanaf 1995), worden om kostentechnische redenen geen afdrukken op papier van de volledige set documenten meer vervaardigd.
Inhoud en structuur van het archief
Inhoud
Het archiefbestand bestaat, per zittingsjaar, uit drie hoofdseries: de Handelingen, de Bijlagen en het Aanhangsel, voor zowel de Eerste en de Tweede Kamer als, in een beperkt aantal zittingsjaren, voor de verenigde vergadering. Tot 1979 zijn alfabetische registers beschikbaar als toegang op deze series.
Handelingen van de plenaire vergaderingen
De Handelingen (officieel het 'Verslag' genaamd) bevatten het woordelijke verslag van de algemene beraadslagingen, interpellaties en andere discussies in de plenaire vergaderingen van de beide Kamers. Het verslag wordt opgesteld aan de hand van een tijdens de vergadering vervaardigd stenogram en, sinds 1959, geluidsopnamen. Behalve de teksten van redevoeringen en interpellaties zijn ook opgenomen de formele structuur van de vergadering (opening, besluiten, sluiting), de namen van aanwezige en afwezige leden en van aanwezige ministers, de opgave van ingekomen stukken, de regeling der werkzaamheden, de teksten van moties, de uitslagen van stemmingen (met de namen van de voor- en tegenstemmers) over moties, amendementen en wetsontwerpen. Deze formele structuur van het verslag noemt men de "draad". Van de plenaire bijeenkomsten van de Verenigde Vergadering, van de Eerste Kamer en van de Tweede Kamer zijn afzonderlijke verslagenseries gemaakt, met een eigen paginanummering per zitting.
Over de begrippen vergadering en zitting kan nog vermeld worden dat tot en met het jaar 1887-1888 de enkele bijeenkomsten ‘zitting’ werden genoemd, en het complex der bijeenkomsten tussen opening en sluiting ‘vergadering’. Als gevolg van de wijziging van de Grondwet van 1887 is het vanaf de zitting 1888 andersom. Dus tot en met 1887-1888 is het de Verenigde zitting tot opening en sluiting, en vanaf 1888 de verenigde vergadering. Ter voorkoming van misverstanden is in deze inventaris consequent de terminologie gebruikt, zoals die na 1887 geldt.
Het verslag van de Eerste Kamer komt voor vanaf zitting 1849. Bovendien zijn van de zittingen 1827-1828 tot en met 1845-1846 en 1847-1848 beknopte verslagen van de vergaderingen van de Eerste Kamer opgenomen, ná het verslag van de Tweede Kamer, welke zijn ontleend aan de notulen van de Kamer.
De Handelingen zijn vanaf de zitting 1952 (15 juli 1952) tot een met de zitting 1962-1963 (1 juni 1963) in kleiner formaat gedrukt en verdeeld in drie delen, elk bevattende het verslag, de Bijlagen en het Aanhangsel over onderwerpen die door bepaalde ministeries behandeld zijn:
draad (formele verslag), Algemene Zaken, Financiën, Buitenlandse Zaken, Uniezaken en Overzeese Rijksdelen (later Zaken Overzee), Oorlog en Marine (later Defensie)
Justitie, Binnenlandse Zaken, Onderwijs, Kunsten en Wetenschappen
Economische Zaken, Landbouw Voedselvoorziening en Visserij, Sociale Zaken, Wederopbouw en Volkshuisvesting, Verkeer en Waterstaat en Maatschappelijk Werk
Deze wijziging is ingevoerd om de belangstelling voor abonnementen te vergroten voor personen en instellingen die slechts in een deel van de onderwerpen geïnteresseerd zijn. In 1963 verliet men de indeling in drie gedeelten en keerde men terug naar de indeling van voor 1952.
De wijze van drukken van de Handelingen is met ingang van de zitting 1974-1975 ingrijpend gewijzigd. De Handelingen zelf, het verslag, zijn in driekoloms druk in plaats van in twee kolommen. De Handelingen en de Bijlagen zijn afgedrukt in een nieuw, schreefloos lettertype. Ook zijn vanaf dat zittingsjaar foto’s opgenomen.
Handelingen van commissievergaderingen
Vanaf zitting 1962-1963 zijn ook verslagen van het verhandelde in Openbare Commissievergaderingen (OCV) in de Handelingen opgenomen. De pagina's zijn in de zittingsjaren 1962-1963 tot en met 1967 genummerd met een C-nummering, en toegevoegd voor het Aanhangsel. In de zittingsjaren 1967-1968 tot en met 1973-1974 is een letternummering A- tot en met U-, V-, W- of X toegepast, voor elke commissie afzonderlijk, en vanaf de zitting 1974-1975 is de paginanummering weer doorlopend, zonder letteraanduiding. Vanaf de zitting 1980-1981 zijn de openbare commissievergaderingen vervangen door de Uitgebreide Commissievergaderingen (UCV).
Sinds 1994 worden er geen UCV's meer gehouden, terwijl van een overleg tussen een Kamercommissie en ministers wel een verslag kan worden opgemaakt, welke evenwel niet integraal gepubliceerd wordt in de Handelingen. Veelal, maar lang niet altijd, wordt een verslag van het besprokene opgenomen in de Bijlagen van de Handelingen. Dat gebeurt soms in de vorm van een woordelijk verslag, soms in de vorm van een samenvatting.
Bijlagen
- Bijlagen: wat, waar en wanneer
In de Bijlagen bij de Handelingen zijn onder meer te vinden: wetsontwerpen met memories van toelichting, verslagen van kamercommissies en brieven en nota's van de ministers. De Bijlagen bevatten ook kaarten en tekeningen, als visuele ondersteuning bij memories van toelichting bij wetsvoorstellen, memories van antwoord, en rapporten en nota's van ministers.
In de periode 1815-1848 heeft de Eerste Kamer nauwelijks gedrukte documenten geproduceerd. Men heeft altijd gebruik gemaakt van de gedrukte stukken van de Tweede Kamer, en de eventuele opmerkingen over een wetsontwerp mondeling in de plenaire vergadering aan de betrokken minister meegedeeld. Vanaf 1849 kent de Eerste Kamer wel gedrukte stukken.
In de zittingsjaren 1814-1815, 1847-1848 en 1848 zijn de stukken van de Tweede Kamer niet als Bijlagen opgenomen, maar opgenomen (geïnsereerd) in het verslag. Vanaf de zitting 1849 tot en met 1871-1872 zijn de Bijlagen chronologisch, dus niet op nummer, geordend. In de zittingsperioden 1815-1816 tot en met 1846-1847 en vanaf 1872-1873 zijn de Bijlagen op nummer geordend.
Ook de stukken van de Eerste Kamer zijn aanvankelijk opgenomen (geïnsereerd) in het verslag. Na in de jaren 1914-1915 een proef genomen te hebben met het als afzonderlijk onderdeel opnemen van deze stukken, heeft men deze stukken vanaf de zitting 1929-1930 blijvend onder de Bijlagen ingevoegd.
- Bijlagen vs. Gedrukte stukken
Het is nuttig om onderscheid te maken tussen de Bijlagen van de Handelingen en de zgn. gedrukte stukken. Deze laatste zijn gedrukt ten behoeve van de leden ter voorbereiding van de behandeling van een wetsvoorstel of enig ander onderwerp. Ze bestaan dus reeds voordat de plenaire vergadering van de Tweede en Eerste Kamer plaats vindt. De Bijlagen werden afgedrukt nadat de plenaire vergadering heeft plaats gevonden. Dit is van belang omdat de beide versies van hetzelfde document er, tot 1952, anders uitzien. De gedrukte stukken werden ook wel witte stukken genoemd, omdat ze op witter papier waren afgedrukt dan de op geel papier afgedrukte Handelingen en Bijlagen. Zowel de gedrukte stukken (de “witte stukken”) als de Bijlagen kunnen Kamerstukken genoemd worden. In het spraakgebruik bedoelt men er soms ook de Handelingen zelf (het verslag) als het Aanhangsel (de Kamervragen) mee. De gedrukte stukken waren, tot 1953 althans, in enkel koloms druk uitgevoerd, teneinde de Kamerleden de mogelijkheid te bieden aantekeningen in de ruime linker marge te maken. De Bijlagen werden altijd in dubbel koloms druk uitgevoerd. Belangrijk is dat, tot 1972, de paginering verschilt. De gedrukte stukken kregen elk afzonderlijk een paginering, bij 1 beginnend. In de Bijlagen werden de stukken per vetnummer doorgenummerd. Bij het verwijzen en het zoeken op basis van verwijzingen moet men daarmee rekening houden. Een bepaalde passage staat in de Bijlagen, tot 1972, altijd op een pagina met een ander nummer dan in de gedrukte stukken. Tenslotte dient men te weten dat, tot 1972, niet alle gedrukte stukken ook in de Bijlagen zijn opgenomen. Vanaf 1972 is het onderscheid tussen de gedrukte stukken en de Bijlagen vervallen, omdat de stukken volledig van hetzelfde zetsel worden afgedrukt.
- Nummering van de Bijlagen en Gedrukte stukken
De nummering van de stukken die in de Bijlagen zijn opgenomen, is gecompliceerd. Elk onderwerp of zaak, aanhangig gemaakt bij de Tweede Kamer, kreeg een zaaknummer. Dit nummer wordt ook wel het vetnummer genoemd, omdat het altijd vet is afgedrukt. Daar de behandeling van een onderwerp of zaak vrijwel altijd tot meer dan één gedrukt stuk geleid heeft, hebben de stukken per onderwerp (vetnummer) een ondernummer gekregen, steeds beginnend met 1. Tot en met de zitting 1864-1865 zijn de vetnummers in romeinse cijfers aangeduid. In de periode tot 1946 werden alle aanhangige zaken, waaronder de wetsontwerpen jaarlijks van 1 af genummerd, volgens het rooster der werkzaamheden. Als een onderwerp of wetsontwerp in een bepaald zittingsjaar niet was afgedaan, werd het in het volgende zittingsjaar opnieuw in het rooster der werkzaamheden opgenomen, onder een nieuw, meestal lager nummer. In 1946 is men ertoe overgegaan de wetsontwerpen en andere te behandelen onderwerpen doorlopend te nummeren. In een volgende zitting behouden deze dan ook hun nummer. In de zittingsperiode 2004-2005 werd het nummer 30000 bereikt.
Vanaf zitting 1911-1912 tot 1945 komen bij de Tweede Kamer incidenteel ongenummerde stukken voor onder de Bijlagen. Het betreft meestal ingekomen brieven van ministers, soms ook voorontwerpen van wet. Bij de Eerste Kamer zijn vanaf zitting 1929-1930 steeds een beperkt aantal ongenummerde stukken onder de Bijlagen opgenomen. Het betreft hier hoofdzakelijk adressen van de Eerste Kamer aan de Koningin, brieven van ministers, nota's van inlichtingen, verslagen van de commissie voor de verzoekschriften.
Vanaf 1955 kunnen voorstellen van wet een tweede vetnummer hebben gekregen, tussen haakjes geplaatst en vooraf gegaan door de letter R. Dan betreft het een ontwerp van Rijkswet, geldend voor Suriname (tot 1975) en de Nederlandse Antillen.
De gedrukte stukken en Bijlagen van de Eerste Kamer hebben een afwijkende nummering. Ze krijgen hetzelfde vetnummer als de Tweede Kamer heeft gebruikt, maar daarnaast een per zittingsjaar doorlopend ondernummer, welk ondernummer evenwel geen relatie heeft met de ondernummering die de Tweede Kamer (onder het zgn. vetnummer) heeft toegekend aan stukken betreffende hetzelfde wetsontwerp.
- Soorten Bijlagen: documenttypen
-- wetsvoorstellen
De documenttypen die in de Bijlagen het meest voorkomen, zijn die welke verband houden met de behandeling van wetsvoorstellen. Het betreft:
Koninklijke boodschap: Elk wetsvoorstel ingediend door de regering is met een geleide brief, ondertekend door de Koning(in) aan de Tweede Kamer aangeboden. De Koninklijke boodschap heeft vrijwel altijd het ondernummer 1. Het vaste formulier van een Koninklijke boodschap luidt: "Wij bieden U hiernevens ter overweging aan een ontwerp van wet tot [naam van de wet]. De toelichtende memorie, die het wetsontwerp vergezelt, bevat de gronden waarop het rust. En hiermede bevelen Wij U in Godes heilige bescherming. ’s-Gravenhage, [datum] [ondertekening van de Koning(in)]". Tot september 1918, bij de intrede van het eerste vrouwelijke Kamerlid, had de Koninklijke boodschap de aanhef "Mijne Heeren!". En tot 1849 luidde de aanhef "Edel Mogende Heeren!".
Ontwerp van wet (voorstel van wet): Bij bekrachtiging of goedkeuring van verdragen, overeenkomsten of regelingen is het verdrag, de overeenkomst of regeling als bijlage bij het wetsontwerp gevoegd, en wordt geacht deel uit te maken van het wetsvoorstel. Het ontwerp van wet (voorstel van wet) heeft meestal het ondernummer 2. Sinds de Grondwetsherziening van 1983 wordt gesproken van een "voorstel van wet". Daarvoor werden de begrippen "ontwerp van wet / wetsontwerp" en "voorstel van wet / wetsvoorstel" naast en door elkaar gebruikt, zij het dat een ontwerp van een of enkele Kamerleden vrijwel altijd een voorstel van wet werd genoemd.
Memorie van toelichting, eventueel met bijlagen: Deze bijlagen kunnen bestaan uit lijsten, staten, overzichten, rapporten, kaarten, foto’s, memories, brieven, verslagen, notulen van vergaderingen, akten, statistieken. De memorie van toelichting heeft meestal het ondernummer 3.
Voorlopig verslag, eventueel met een nota van een Kamerlid als bijlage: Het verslag is opgesteld door een commissie uit de Tweede Kamer en bevat de opmerkingen, bedenkingen en vragen van de leden van die commissie. Het komt vaak voor dat de commissie van voorbereiding geen aanleiding heeft tot het maken van opmerkingen of het stellen van vragen. Een verslag, dat slechts een dergelijk mededeling bevat, wordt een blanco eindverslag genoemd.
Memorie van antwoord, eventueel met bijlagen: De memorie bevat de antwoorden van de regering, vertegenwoordigd door een of meer ministers, op de vragen door en bedenkingen van de kamercommissie. Deze bijlagen kunnen uit dezelfde soort documenten bestaan als gevoegd bij een memorie van toelichting.
Verslag: De kamercommissie heeft met het uitbrengen van het verslag te kennen gegeven dat het wetsvoorstel voldoende is voorbereid en ingebracht kan worden voor openbare behandeling in een plenaire vergadering van de Tweede Kamer.
Nota naar aanleiding van het verslag, eventueel met bijlagen: In deze nota zijn de laatste opmerkingen en vragen zo veel mogelijk door de minister(s) beantwoord.
Er kunnen evenwel nog andere stukken ontstaan bij de schriftelijke voorbereiding:
Nota van wijzigingen, eventueel met toelichting
Verslag betreffende de nota van wijzigingen
Gewijzigd ontwerp van wet (voorstel van wet)
Nota van nadere wijzigingen
Nader gewijzigd ontwerp van wet (voorstel van wet)
Nota van wijzigingen voorgesteld door de Regering in overleg met de Commissie van Voorbereiding
Nota van schrijf- en drukfouten
Geleidende brief van stukken ter inzage van de leden ter griffie nedergelegd. De stukken die ter griffie zijn neergelegd, ter inzage van de leden, zijn niet gedrukt. Deze stukken zij of terug gestuurd naar het ministerie, of opgenomen in het archief van de betreffende Kamer
Voorgestelde amendementen
Moties
Ontwerp van wet (Voorstel van wet), zoals deze luidt na de daarin aangebrachte wijzigingen
Brief houdende intrekking van het wetsontwerp: Intrekking van een wetsvoorstel door de regering heeft altijd schriftelijk plaatsgevonden.
Indien een wetsvoorstel door de Tweede Kamer is aangenomen, is deze, voorzien van een vast formulier aangeboden aan de Eerste Kamer. Daar zijn gewoonlijk de volgende stukken ontstaan:
Voorlopig verslag van de commissie van rapporteurs: Het verslag is opgesteld door een commissie uit de Eerste Kamer en bevat de opmerkingen, bedenkingen en vragen van de leden van die commissie. Het komt vaak voor dat de commissie van voorbereiding geen aanleiding heeft tot het maken van opmerkingen of het stellen van vragen. Een verslag, dat slechts een dergelijk mededeling bevat, wordt een blanco eindverslag genoemd.
Eindverslag van de commissie van rapporteurs: In het eindverslag is de memorie van antwoord van de minister(s) integraal opgenomen, en bevat de mededeling dat de schriftelijke behandeling gesloten is. Vanaf eind jaren zeventig zijn het eindverslag en de memorie van antwoord bij de Eerste Kamer als afzonderlijke documenten gepubliceerd.
Ook in de Eerste Kamer kunnen er andere stukken zijn ontstaan:
Nota naar aanleiding van het verslag
Moties
Gewijzigd ontwerp van wet (voorstel van wet)
Brief houdende intrekking van het wetsontwerp
Indien een wetsvoorstel door de Eerste Kamer is aangenomen, is deze, voorzien van een vast formulier aangeboden aan de Koning(in), ter bekrachtiging.
-- Staatsbegroting / Rijksbegroting
Een elk jaar voorkomend documenttype is dat der Rijksbegroting, vóór 1929 Staatsbegroting genaamd. Deze naamswijziging is een gevolg van de terminologie, gebezigd in de Comptabiliteitswet 1927. Het bestaat uit een groot aantal stukken, per begrotingshoofdstuk bijeen gebracht onder een vetnummer. De omvang werd geleidelijk zo groot dat de stukken, vanaf zitting 1894-1895, niet meer in een band konden worden ingebonden. De Rijksbegroting is onderverdeeld in een aantal afzonderlijke hoofdstukken, bevattende de begroting van uitgaven, voor elk ministerie tenminste één, en tot en met zitting 1976-1977, een begroting van de te verwachten ontvangsten, de zgn. middelenwet. Deze hoofdstukken zijn aangegeven met een romeins cijfer voor de ministeriebegrotingen en een letter voor de begrotingen van de fondsen en staatsbedrijven. Deze laatste behoorden pas sinds 1930 tot de Rijksbegroting. Voor dat jaar hadden de fondsen en staatsbedrijven afzonderlijke begrotingen, met een eigen, elk jaar wisselend vetnummer.
Sinds het zittingsjaar 1906-1907, dus vanaf de Staatsbegroting voor 1907 is deze altijd vergezeld gegaan met de zgn. miljoenennota. De term miljoenennota werd informeel al vanaf 1907 gebruikt (voetnoot 1 op pagina 33 van het stuk Hand. 1906-1907, Bijl. A, VI, 34), maar wordt pas sinds de Rijksbegroting 1964 (vetnummer 7400) prominent op het titelblad vermeld. Vanaf de Rijksbegroting 1951 is de term al te vinden bij de katernnummering, links onderaan elke eerste pagina van een katern. De volledige naam van de miljoenennota luidt Nota betreffende de toestand van 's Lands financiën, sinds het begrotingsjaar 1931 Nota betreffende de toestand van 's Rijks financiën. Vanaf het begrotingsjaar 1966 is deze titel licht gewijzigd in: Nota over de toestand van 's Rijks financiën. Na de afzonderlijke hoofdstukken is een algemene verzamelstaat van de geraamde rijksuitgaven toegevoegd, later recapitulatie genaamd. En na de ontwerp-wet op de middelen is meestal een lijst van stukken toegevoegd. Dat werd nodig geacht omdat de hoeveelheid stukken, waaruit de Rijksbegroting bestaat, te omvangrijk en daardoor onoverzichtelijk werd. Elk onderdeel, en dus ook elk begrotingshoofdstuk bevat een afzonderlijke memorie van toelichting, alsmede een uitgewerkte en toelichtende staat, die bovendien weer vergezeld wordt van de nodige bijlagen.
-- regeringsbescheiden